【裁判字號】    98,上訴,327
【裁判日期】    981217
【裁判案由】    違反臺灣地區與大陸地區人民關係條例等
【裁判全文】
臺灣高等法院花蓮分院刑事判決         98年度上訴字第327號
上  訴  人  臺灣花蓮地方法院檢察署檢察官
被      告  甲○○
上列上訴人因被告違反臺灣地區與大陸地區人民關係條例等案件
，不服臺灣花蓮地方法院中華民國98年10月29日98年度簡上字第
102號第一審判決（聲請簡易判決處刑案號：臺灣花蓮地方法院
檢察署98年度偵字第1496號），提起上訴，本院判決如下：
    主  文
上訴駁回。
    理  由
一、依刑事訴訟法第350條、第361條、第362條、第367條規定，
    不服地方法院之第一審判決而上訴者，須提出上訴書狀，並
    應敘述具體理由，為上訴必備之程式；其所提出之上訴書狀
    並未敘述上訴理由，或僅曾以言詞陳述上訴理由者，均應於
    上訴期間屆滿後20日內補提理由書於第一審法院。第一審法
    院經形式審查，認逾期未補提上訴理由者，應定期間先命補
    正；逾期未補正者，為上訴不合法律上之程式，應以裁定駁
    回。倘已提出上訴理由，但所提非屬具體理由者，則由第二
    審法院以上訴不合法律上之程式，判決駁回。而所謂具體理
    由，必係依據卷內既有訴訟資料或提出新事證，指摘或表明
    第一審判決有何採證認事、用法或量刑等足以影響判決本旨
    之不當或違法，而構成應予撤銷之具體事由，始克當之（例
    如：依憑證據法則具體指出所採證據何以不具證據能力，或
    依憑卷證資料，明確指出所為證據證明力之判斷如何違背經
    驗、論理法則），倘僅泛言原判決認定事實錯誤、違背法令
    、量刑失之過重或輕縱，而未依上揭意旨指出具體事由，或
    形式上雖已指出具體事由，然該事由縱使屬實，亦不足以認
    為原判決有何不當或違法者（例如：對不具有調查必要性之
    證據，法院未依聲請調查亦未說明理由，或援用證據不當，
    但除去該證據仍應為同一事實之認定），皆難謂係具體理由
    ，俾與第二審上訴制度在請求第二審法院撤銷、變更第一審
    不當或違法之判決，以實現個案救濟之立法目的相契合，並
    節制濫行上訴（最高法院著有97年度台上字第892號判決可
    參）。
二、檢察官上訴意旨略以：
  (一)被告甲○○於警詢時自白與大陸女子黃梅英假結婚，迄原審
    審理時卻辯稱係因黃梅英不給伊錢，伊酒後至派出所胡言亂
    語云云，惟若被告與黃梅英係真結婚，豈會僅因黃梅英不給
    伊錢即至派出所自首假結婚？為何甘冒自首假結婚需接受刑
    事制裁及婚姻將遭宣告無效之後果？又被告辯稱伊係酒後至
    派出所胡言亂語，顯然係對警詢自白之任意性有所爭執，抑
    或被告與黃梅英本係假結婚，因黃梅英未按時繳交「人頭費
    」予被告，被告始憤而至派出所自首假結婚，何以原判決未
    依職權調查及說明？
  (二)原審依證人即黃梅英之房東陳玉燕之證詞認定被告與黃梅英
    有共同生活之事實，惟證人之證詞至多僅能證明被告有代黃
    梅英租屋、代還借款之事實，無法充分證明被告確與黃梅英
    有共同生活之婚姻事實。按在兩岸人民假結婚之個案中，人
    頭丈夫為能按時順利取得人頭費，常以其個人名義出面代替
    非法來台之配偶解決日常生活之法律行為，或由非法來台配
    偶代為墊付其人頭丈夫之欠款，甚至製造一同出遊假象之合
    照，時有所聞。若非假結婚，何以被告於民國91年6月13日
    出境至大陸地區，不到2星期即於同年月25日與黃梅英結婚
    ？被告又無經濟基礎，黃梅英何以願遠嫁來台打工供養被告
    ？渠等來台後何以未舉辦公開儀式宴請賓客？原審未依職權
    多方面進行調查夫妻間共同生活之細節，即遽採信被告所辯
    及證人之證詞，已悖論理及經驗法則，難認妥適。故依法提
    起上訴，請求撤銷原判決，並另為適當之判決。
三、細繹檢察官上訴理由無非以被告與黃梅英並無共同生活之事
    實、亦無結婚之真意，指摘原審認事用法悖於論理法則及經
    驗法則。惟查：
  (一)關於被告與黃梅英（同為原審簡上案件之獨立上訴人）有無
    共同生活之事實部分，原審採信證人陳玉燕之證詞，從黃梅
    英向證人承租房子與被告共同居住、被告為租賃契約之承租
    人、被告曾向伊借錢吃飯，有時是由黃梅英代為償還、被告
    亦曾與黃梅英及其兩位妹妹一同出遊遠雄海洋公園，並攝有
    合照等諸多細節，認定被告與黃梅英確有共同生活之事實，
    並已說明被告於警詢時之自白與事實不符，故難採為不利於
    被告之認定（見原審判決第3頁「四、(一)部分）等情，原審
    本於審理過程所形成之心證而為證據證明力之判斷，認事用
    法均無違誤，並未悖於經驗及論理法則。
  (二)關於被告與黃梅英有無結婚之真意部分，原審依卷附檢察官
    所提出之結婚登記申請書、福建省福州市公證處之結婚公證
    書、財團法人海峽交流基金會認證文件、入出國日期證明書
    、大陸地區人民資訊管理系統表、大陸地區人民在臺灣地區
    居留申請書各1份、大陸地區人民進入臺灣地區保證書4份、
    旅行證申請書3份等證物，說明上開客觀之非供述證據僅得
    證明被告與黃梅英2人係在大陸地區結婚、被告曾向戶政事
    務所申請結婚登記及向內政部入出境管理局申請黃梅英進入
    台灣地區等情，尚不足以否定被告與黃梅英之間無結婚真意
    ，更難作為被告使大陸地區人民非法進入台灣地區之不利證
    據，從而依最高法院30年上字第816號、76年臺上字第498 6
    號、92年臺上字第128號判例之意旨，應為被告無罪之諭知
    ，亦已經原審於判決理由中論述甚詳（見原審判決第2至第4
    頁，「二、」及「四、(二)部分」），並無悖於論理及經驗法
    則之情形。
四、綜上所述，原審判決已就被告無罪之理由，引用證據詳加論
    述，檢察官上訴理由仍就原審已詳加斟酌其證明力取捨之證
    據任意爭執，質疑原審判決違反論理及經驗法則，從形式上
    審查，該理由難謂具體。況檢察官依法負有實質舉證責任，
    若認被告有罪，自當充分舉證，殊無要求法院再依職權進行
    調查之理。揆諸上開說明，本件上訴難認合於法律上之程式
    ，且無從命補正，爰不經言詞辯論，逕予駁回。
據上論斷，應依刑事訴訟法第367條前段、第372條，判決如主文
。
中    華    民    國    98    年    12    月    17    日
                      刑事庭    審判長法  官 謝志揚
                                      法  官 劉雪惠
                                      法  官 張健河
以上正本證明與原本無異。
如不服本判決，應於收受送達後10日內向本院提出上訴書狀，其
未敘述理由者，並得於提起上訴狀後10日內向本院補提理由書（
均須按他造當事人之人數附繕本）「切勿逕送上級法院」。
告訴人或被害人如對於本判決不服者，應具備理由請求檢察官上
訴，其上訴期間之計算係以檢察官收受判決正本之日期為準。
中    華    民    國    98    年    12    月    17    日
                                      書記官 徐文彬


司法院資訊處製作；財團法人民間司法改革基金會備份。
